【裁判字號】    97,訴,1140
【裁判日期】    980209
【裁判案由】    返還土地等
【裁判全文】
臺灣臺南地方法院民事判決              97年度訴字第1140號
原      告  丙○○
訴訟代理人  陳文忠律師
            蔡青芬律師
被      告  臺南縣永康市公所
法定代理人  乙○○
訴訟代理人  甲○○
上列當事人間請求返還土地等事件，經本院於民國98年1月14日
言詞辯論終結，判決如下：
    主      文
被告應將坐落臺南縣永康市○○段四七八之一五地號土地上如附
圖所示塗色部分柏油路面及溝渠（面積四三平方公尺），並將該
部分土地交還原告。
被告應自民國九十三年一月一日起至交還前項部分土地之日止，
按年給付原告新臺幣參仟捌佰伍拾參元。
原告其餘之訴駁回。
訴訟費用由原告負擔十分之一，餘由被告負擔。
本判決原告勝訴部分，得假執行。但被告以新臺幣肆拾參萬捌仟
陸佰元為原告預供擔保，得免為假執行。
原告其餘假執行之聲請駁回。
    事實及理由
壹、程序方面
    本件原告起訴時，訴之聲明為「被告應將坐落台南縣永康市
    ○○段478之15地號（以下簡稱系爭土地），如附圖所示斜
    線部分面積75平方公尺（實際面積以實測為準）之土地上所
    鋪之柏油及混凝土清除，並將土地交還原告。被告應給付原
    告新臺幣（下同）96,000元，及自起訴狀送達被告翌日起至
    清償日止，按年利率百分之5計算之利息，暨自起訴狀送達
    之翌日起至交還前項土地之日止，按月給付800元」等語，
    有關拆除地上物部分，經本院會同地政人員勘驗現場並製作
    複丈成果圖後，變更訴之聲明為如主文第1項所示，非變更
    訴訟標的，僅係更正事實上之陳述，依民事訴訟法第256條
    規定，非為訴之變更或追加。另就請求金錢給付之部分，原
    告則變更為「被告應自93年1月1日起至交還土地日止，按年
    給付原告4816元。」等詞，乃減縮應受判決事項之聲明，核
    與民事訴訟法第255條第1項第3款規定相符，應予准許。
貳、實體方面
一、本件原告主張：
(一)、系爭土地為原告所有，被告竟未經原告同意，自民國87年間
    擅自在系爭土地如附圖所示塗色部分開闢道路及設置排水溝
    ，並鋪設柏油及混凝土，無權占用面積達43平方公尺，原告
    曾多次向被告提出抗議，被告卻僅回函稱將依據臺南縣政府
    87年06月08日87府工都字第99631號函編列預算予以返還，
    惟迄未返還土地予原告，爰依民法第767條之規定，請求被
    告清除柏油路面，將土地交還原告。
(二)、被告無法律上原因占用系爭土地鋪設柏油及混凝土，妨礙原
    告所有權之行使，致原告受有損害，而被告則受有相當於租
    金之利益，又系爭土地附近有西勢國小、便利商店、市場、
    衛生所、地政事務所、醫院，並鄰近富強路、西勢路及永大
    路等大馬路，交通便利，生活機能及繁榮程度均屬良好，故
    租金之計算，依土地法第94條、97條之規定，酌以土地申報
    地價年息百分之10計算不當得利損害金，因此原告依民法第
    179條、184條規定，請求被告給付自93年1月1日起至交還土
    地日止，按年給付租金4,816元（計算方法：93年申報地價
    平方公尺1,120元，該地面積43平方公尺，則其總價為48,
    160 元，租金以年息百分之10計算，則48,160×10/100=4,
    816）。
(三)、原告於68年間訴請共有物分割，經本院以68年度訴更字第3
    號確定判決將系爭土地分歸原告取得，原告並於72年9月3日
    辦理所有權登記完畢，而系爭土地於68年間辦理分割時，該
    部分並無通行道路，被告提出陳情書主張系爭土地部分已供
    里民使用近百年，鋪設柏油路面已超過30餘年乙節，核與事
    實不符；況該部分之土地，於87年間經被告開闢為巷道，並
    鋪設柏油路面，原告發現後，即向臺南縣政府提出異議，該
    府並函覆兩造稱：「該487-15號土地上現有道路，並非台灣
    省建築管理規則第4條第1項第1款：供公眾通行，具有公用
    地役關係之巷道。所陳將其廢除乙案，請貴所妥善處理還原
    ，以維人民權益。」是被告抗辯該地為既成道路乙節，顯非
    事實，要無足取。另被告之96年10月4日所工務字第0960035
    062號函亦稱：「有關誤用台端所有土地 (西勢段478-15號)
    之部分土地，本所將依據台南縣政府87年6月8日八十七府工
    都字第99631號編列預算還原」，是被告亦曾同意將占有之
    土地還原交還原告。
(四)、系爭土地之對外聯絡，必經臺南縣永康市○○路○段19巷，
    通至富強路2段路上，而系爭土地位於19巷巷底，再無任何
    通路可行，而證人林水田等人均住在該巷底之前，若彼等欲
    通往道路至富強路2段，根本無須假道通行系爭土地，是本
    件系爭土地，非彼等通行之道路，可見證人林水田等證稱：
    系爭土地乃供眾人通行乙節，核與事實不符。
(五)、系爭土地西南邊與同段487-40號土地相毗鄰，而該地為國有
    財產局所有，地目為道，目前該地屬空地，據被告97年12月
    12日所都發字第0970046433號函亦稱：「西勢段478-40號土
    地現況為柏油路及側溝，部分為空地」等語，則既然該處已
    有巷道，何須再假原告之土地通行? 是其主張公用地役權，
    要無存在之餘地。
(六)、聲明：被告應將坐落系爭土地上如附圖所示塗色部分柏油路
    面（面積四三平方公尺），並將該部分土地交還原告。被告
    並應自93年1月1日起至交還系爭如附圖塗色部分所示之土地
    之日止，按年給付原告4,816元。原告並願供擔保請准宣告
    假執行。
二、被告則以：
(一)、由69年之建築線指示申請書圖可知，系爭土地現況路面位置
    ，於69年之前已有道路存在，另西勢段478-18、478-32、47
    8-33地號等3筆土地之建築線指示申請書圖，亦顯示86年系
    爭土地之狀況與今日無異，且將86年之系爭土地資料圖與地
    籍圖比對並套繪，另從65年間之航測圖一考發現系爭土地旁
    有道路通過，可知系爭土地上之路面早於於當時即為公眾使
    用迄今，具有公用地役關係，並非因87年被告施工所致，被
    告僅係就道路現況加以改善而已，95年間鋪設之柏油路，則
    係因路面損壞，被告本於既有通行事實及公共利益考量，亦
    僅就現況加以改善，原告所述「被告自民國87年4月起擅自
    開闢道路」，顯與事實不符。
(二)、當地居民以陳情書表明，系爭土地為公眾通行已行之有年，
    故有供公眾通行之必要，因此臺南縣政府87年6月8日八十七
    府工都字第99631號函要求被告移除地上物返還其屬地，顯
    有瑕疵，被告僅係居於尊重上級機關裁量，籌編經費擬予還
    原，非代表該部分之土地無供公眾通行之必要與事實。
(三)、原告所稱68年分割之實測圖及分割圖均無該道路，主要係因
    該圖乃明示地籍區界，並非當時現況等語，資為抗辯。
(四)、聲明：原告之訴駁回；如受不利判決，願預供擔保，請准宣
    告免為假執行。
三、本件有關原告主張：系爭土地係原告於68年間訴請共有物分
    割而取得，並於72年9月3日辦理所有權登記，而系爭土地使
    用分區為住宅區，該土地上如附圖所示塗色部分，分別曾於
    87、95年間經被告鋪設柏油路及混凝土，迄今仍未移除，被
    告曾於96年10月4日以所工務字第0960035062號函稱將依據
    臺南縣政府87年6月8日府工都字第99631號函編列預算還原
    ；另系爭土地西南邊毗鄰國有之同段487-40地號土地，地目
    為道（使用分區為住宅區），該地現況部分亦為柏油路及測
    溝，部分為空地等事實，為被告所不爭執，並有鋪設柏油路
    時之現場照片（見本院卷6頁）、本院68年度訴更字第3號民
    事判決（見本院卷60至71頁）、系爭土地登記第二類謄本（
    見本院卷4頁）、臺南縣永康地政事務所土地複丈成果圖（
    見本院卷23、24頁）、臺南縣政府87年6月8日府工都字第
    99631號函（見本院卷73、74頁）、被告96年10月4日所工務
    字第0960035062號函（見本院卷7頁）、臺南縣永康市○○
    段478-40地號土地登記第二類謄本（見本院卷75頁）、臺南
    縣永康市公所97年12月12日所都發字第097004 6433號函（
    見本院卷112頁）、台南縣永康市公所簡便行文表（見本院
    卷126頁）等件在卷足稽，且經本院會同台南縣永康地政事
    務所勘驗現場屬實，製有複丈成果圖在卷，自堪信為真實。
四、原告復主張；被告應將系爭土地如附圖所示之塗色部分之柏
    油路面及溝渠移除，被告則以前開情詞置辯。是本件爭執之
    要點在於：(一)、系爭土地如附圖所示之塗色部分，是否為供
    公眾通行之既成道路而具有公法上之公用地役關係存在？(二)
    、原告得否請求被告給付占用系爭土地部分之不當得利？
    數額為何？
五、得心證之理由：
(一)、有關系爭土地現況路面位置是否為既成道路一節：
 1、按既成道路成立公用地役關係之要件須為：1.供不特定之公
    眾通行所必要，而非僅為通行之便利或省時；2.於公眾通行
    之初，土地所有權人並無阻止之情事；3.經歷之年代久遠而
    未曾中斷。所謂年代久遠雖不必限定其期間，但應以時日長
    久，一般人無復記憶其確實之起始，僅能知其梗概（最高法
    院96年度台上字第1704號判決意旨參照）。次按，臺南縣建
    築管理自治條例所稱之現有巷道，其中之一係指非都市○○
    道路，並由臺南縣政府就其寬度、使用性質、使用期間、通
    行情形及公益上需要認定供公眾通行，具有公用地役關係之
    巷道，臺南縣建築管理自治條例第4條第1項第1款定有明文
    。再按前臺灣省建築管理規則（96年6月20日廢止）第4條所
    稱之既成巷道，是否具公用地役關係，應由縣市主管機關就
    其寬度、使用性質、使用期間、通行情形及公益上之需要認
    定之。
 2、系爭土地部分曾於87年間經被告築為道路，嗣因原告向台南
    縣政府陳情，經台南縣政府查明認定非屬具有公用地役關係
    之巷道，遂發文被告將其廢除還原，且被告亦於96年10月4
    日以所工務字第0960035062號函表示「誤用原告土地部分」
    將依據前述台南縣政府函編列預算予以還原（見本院卷7、
    73、74頁）；再依台南縣政府函轉台南縣永康市公所就系爭
    土地現有巷道認定問題答覆本院，經該所以97年12月12日所
    都發字第0970046433號函覆：「有關西勢段478-15地號土地
    依據實際測量日期86.6.21所建線字第26077號建築線指示申
    請書圖之現況計畫圖所標示之柏油路，因該申請書之申請基
    地並未鄰該柏油路，故當時並未依據台南縣建築管理自治條
    例認定是否為現有巷道，另依據向台南縣政府調閱預定測量
    日期69.2.25建築線指示申請書圖，其上有標示現有道路，
    因並未完整將整條現有道路套繪於地籍圖上，無法直接認定
    該現有巷道是否位於西勢段478-15地號上，須依台南縣建築
    管理自治條例第4條第1項認定之。」等語（見本院卷112頁
    ），可知主管機關從未認定系爭土地上存有既成巷道，台南
    縣政府更曾於87年發函永康市公所請其廢除道路，被告亦曾
    函知原告表示將拆除系爭柏油路面。
 3、系爭土地西南方毗鄰同段478-40地號國有土地，系爭柏油路
    面位於系爭土地及上開國有土地交界部分為「臺南縣永康市
    ○○路○段19巷巷底」，又系爭土地及附近住宅所在之新樹
    里、西勢里居民因西勢里、新樹里之西方均為大片田地，交
    界僅為溝渠路面（上有覆蓋水泥），故上開里民應均可利用
    目前現有之私設道路，往東通往富強路對外通行，而不需行
    走系爭土地柏油路面（相關位置見本院150頁勘驗附圖），
    此經本院勘驗現場屬實，並有勘驗附圖存卷足憑。
 4、雖證人即居住於附近之林水田於本院勘驗時到場證稱「…從
    日據時期，系爭道路就存在，通往西北方的田地，都是從事
    農作的人在走，現在也可以從系爭道路往西北走水溝蓋路面
    到我的田地去。」及證人林抄亦證稱「我要證明系爭道路在
    重劃之前都是大家往西北到永康市○○○道路，從我年輕時
    就已經在走了。」等語（見本院145頁），又其餘證人即居
    住於附近之居民林宗仁、陳大樹、林  乙、陳德興、林登料
    等人亦均證陳系爭路面在許多年前就已存在供公眾通行等詞
    （見本院卷145至147頁），復參以被告提出之測量日期86年
    6 月21日所建線字第260 77號建築線指示申請書圖之現況計
    畫圖及65年航測圖可看出系爭土地西南方有一條道路存在，
    ，固可認證人所稱曾於系爭土地柏油路面所在位置通行多年
    之事實應非子虛。然既成道路成立公用地役關係之要件不僅
    須有年代久遠之通行期間，仍須符合供不特定之公眾通行所
    必要，而非僅為通行之便利或省時之公益性質。經查，系爭
    柏油路面位置為「臺南縣永康市○○路○段19巷巷底」，系
    爭土地「東方」、「北方」所在之西勢里、新樹里居民，依
    目前附近現有道路之設置，均無須通行「系爭土地」即可通
    往「東方」之主要道路（富強路）。縱附近居民欲向西通行
    ，亦可經由系爭土地毗鄰之同段478-40地號國有土地（現況
    亦為路面）經西側水溝地至田地或向南通至西勢路（見本院
    卷150、151頁），實無通行系爭土地之必要。上開證人固證
    述有早期即通行系爭土地至西方田地農作之事實，然系爭土
    地與周圍地附近使用狀況（例如私設道路開闢、建築房屋等
    ）多年來已有改變，尚不得僅以早期有通行至田地農耕之情
    仍認目前亦有供公眾通行之必要。況者，經本院履勘現場得
    知，系爭土地北鄰同段478- 33地號之土地，坐落有證人陳
    德興所有之房屋（富強路19巷50號），該房屋為面西之三層
    樓房，系爭土地上之柏油路面即直通至上開陳德興住屋大門
    ，故系爭土地內之現有柏油路面，實乃主要由陳德興所通行
    ，陳德興亦實為真正必需利用系爭土地通行至現有巷道（富
    強路19巷）之人，惟此並非供「公眾」通行所必需，若陳德
    興確有使用系爭土地通行之必要，乃屬另一問題，應另尋解
    決，並非可認系爭土地部分已成立既成道路之公用地役關係
    。職是，被告抗辯系爭土地具有公用地役關係云云，並不可
    取，則其於系爭土地上鋪設柏油路面，不論屬新設或依舊有
    路面改善，均屬無權占有，原告請求被告拆除柏油路面及溝
    渠，核屬有據。
(二)、按依不當得利之法則請求返還不當得利，以無法律上之原因
    而受利益，致他人受有損害為其要件，故其得請求返還之範
    圍，應以對方所受之利益為度，非以請求人所受損害若干為
    準，無權占有他人土地，可能獲得相當於租金之利益為社會
    通常之觀念（最高法院61年台上字第1695號判例參照）。又
    城市地方租用房屋之租金，以不超過土地及建物申報總價額
    年息百分之10為限，土地法第97條第1項定有明文。查本件
    原告為系爭土地之所有權人，被告則於87年、95年間有於系
    爭土地上鋪設柏油路及混凝土，迄今仍未移除，此為兩造所
    不爭執，且如上所述，系爭土地如附圖塗色部分所示，並不
    具有公用地役關係，則被告就系爭土地即屬無權占用，被告
    自屬無法律上之原因而獲得相當於租金之利益，致原告受有
    損害，本院審酌系爭土地鄰近富強路、西勢路及永大路，附
    近亦有西勢國小、便利商店、市場、衛生所、地政事務所等
    ，生活機能尚屬良好，以及系爭土地位於巷底，往西則為混
    凝土溝渠與為田地等情（參原告所提之照片、地圖，見本院
    卷30、78頁），而認原告請求被告給付相當於租金之利益，
    每年以申報地價年息百分之8為適當，而系爭土地93年度申
    報地價為每平方公尺1,120元，有原告提出之地價第一類謄
    本（見本院卷76頁）附卷可稽，從而依此計算結果為：93年
    申報地價每平方公尺1,120元，系爭土地如附圖塗色部分所
    示之面積為43平方公尺，總價為48,160元（1,120×43=
    48,160），租金以年息百分之8計算，則48,160×8/100 =
    3,853（元以下四捨五入）。因此，被告應給付原告相當於
    租金之不當得利損害金為每年3,853元，超過該部分之請求
    ，並無理由。
六、綜上所述，原告依據所有物返還請求權、不當得利之法律關
    係，請求被告將系爭如附圖塗色部分所示之土地上鋪設之柏
    油路及混凝土溝渠清除，並將該部分土地交還原告，及自93
    年1月1日起至交還土地之日止，按年給付原告3,853元，洵
    屬有據，應予准許，逾越上開範圍之請求，則無理由，應予
    駁回。
七、末查，本件所命被告給付之金額或價額未逾50萬元，爰依民
    事訴訟法第389條第1項第5款規定，就原告勝訴部分依職權
    宣告假執行，原告陳明願供擔保，請准宣告假執行，尚無必
    要，而被告陳明願供擔保，請求宣告免為假執行，經核並無
    不合，爰酌定相當之擔保金額，予以准許。至原告敗訴部分
    ，其假執行之聲請，已失所附麗，應予駁回。
八、本件事證已臻明確，兩造其餘攻擊防禦方法與判決之結果不
    生影響，爰不另贅論，附此敘明。
九、結論：原告之訴為一部有理由、一部無理由，依民事訴訟法
    第79條、第390條第2項、第392條第2項，判決如主文。
中    華    民    國    98    年    2     月     9    日
                  民事第三庭    法  官  蔡雅惠
以上正本係照原本作成
如對本判決上訴，須於判決送達後20日內向本院提出上訴狀
中    華    民    國    98    年    2     月     9    日
                                書記官  詹書瑋


司法院資訊處製作；財團法人民間司法改革基金會備份。
